【裁判字號】    97,抗,323
【裁判日期】    971229
【裁判案由】    聲明異議
【裁判全文】
臺灣高等法院臺南分院民事裁定  97年度抗字第323號
抗  告  人
即 債 權人  台灣省嘉南農田水利會
法定代理人  甲 ○ ○
相  對  人
即 債 務人  丙○○○
            戊 ○ ○
            己 ○ ○
            乙 ○ ○
            丁 ○ ○
            庚 ○ ○
上列抗告人與相對人間交還土地執行事件，對於中華民國97年11
月6日臺灣嘉義地方法院97年度執字第25564號裁定，提起抗告，
本院裁定如下：
    主  文
抗告駁回。
抗告訴訟費用新台幣壹仟元由抗告人負擔。
    理  由
一、抗告意旨略以：
（一）按強制執行法第12條規定當事人對執行法院強制執行之命
      令，或其他侵害利益之情事，得於強制執行終結前，為聲
      請或聲明異議。前項聲請或聲明異議，由執行法院裁定之
      。不服前項裁定者，得為抗告。足見執行法院對聲明異議
      應以裁定為准駁，而對裁定不服者，得提起抗告，俾使受
      不利益之當事人得以救濟，除保障憲法第16條訴訟權外，
      並期由上級法院對下級法院所為執行方法是否妥適予以判
      斷，避免原審率斷；本件抗告人於97年10月21日提出聲明
      異議狀，主張原審97年10月7日塗銷相對人丙○○○所有
      坐落嘉義市○路○段429-184地號土地及其上同段9955建
      號之不動產查封命令或方法與法未合，依強制執行法第12
      條第1項規定聲明異議，原審以97年10月23日函文通知抗
      告人，撤銷查封登記並無違誤，顯然認為抗告人所為異議
      無理由，經抗告人於97年11月4日提出抗告，主張其所為
      程序違反強制執行法第12條第2項應以裁定為之規定，原
      審始於97年11月6日以民事裁定駁回抗告人聲明異議，抗
      告人於97年11月11日收受，爰依強制執行法第12條第3項
      規定，於法定期間內再提出抗告，合先敘明。
（二）按限定繼承之繼承人，仍應繼承被繼承人之債務全額，僅
      以因繼承所得之遺產為限度，負償還責任，即限定繼承人
      非無債務，僅其責任有限而已。限定繼承債權人，得就債
      權全額為裁判上及裁判外一切請求。惟抗告人起訴請求，
      繼承人如提出限定繼承之抗辯時，法院應為保留的給付 (
      於繼承財產限度內為給付)之判決（最高法院86年度台上
      字258號判決），亦即限定繼承人，於法院言詞辯論終結
      前提出限定繼承抗辯，法院始應於主文中為保留給付諭知
      ，若繼承人未於言詞辯論終結前提出抗辯，則確定判決既
      判力所生之遮斷效，應不得再就言詞辯論終結前已存在所
      得抗辯之理由再為主張，又執行法院對執行名義並無實體
      上之審查權，即應依照確定判決主文執行，而不得為歧異
      之認定，尤以判決言詞辯論終結前已存在之事實，如當事
      人為提出抗辯，將因判決而遮斷其再行主張抗辯之效力，
      當事人如對確定判決不服，應尋再審加以救濟，而非由執
      行法院，恣意介入實質審理判斷，否則執行法院之形式判
      斷，將形同具有再審效力之判決，嚴重破壞民事訴訟法所
      規定各審籍之制度設計，容有未當。
（三）本件相對人庚○○雖曾於96年11月16日向嘉義地院聲請限
      定繼承，經嘉義地院96年度繼字第1167號民事裁定於96年
      11月28日准予公示催告，是相對人於收受該公示催告裁定
      後，即得向台南高分院96年度上字第145號交還土地事件
      （本件執行名義確定判決）提出限定繼承抗辯，惟迄至台
      南高分院得於97年2月19日言詞辯論終結之日，相對人從
      未提出限定繼承抗辯，致使台南高分院未為保留給付判決
      ，而判決上訴駁回，則確定判決係依據繼承關係於判決理
      由第5點認定相對人應給付債權人損害金，是相對人當然
      負連帶清償責任，此觀抗告人所提台南高分院96年度上字
      第145號民事判決書所載自明；又相對人提出第三審上訴
      ，除違反強制律師代理而被駁回外，亦未主張限定繼承抗
      辯，是本件執行名義既未於確定判決主文為保留給付判決
      ，原審執行時自不得悖於執行名義，將相對人於言詞辯論
      終結前未提出之抗辯，作為不予執行相對人丙○○○所有
      財產之理由，而違反既判力之遮斷效，是原審法院撤銷查
      封顯已違反確定判決執行名義主文，而有未合。
（四）又本件抗告人所援引嘉義地院95年度訴字第518號民事判
      決，斯時相對人之被繼承人蔣添貴尚未死亡，而相對人庚
      ○○為其訴訟代理人，其對蔣添貴應負擔本件民事判決所
      示之損害金知之甚稔，但其於聲請限定繼承書狀中，非但
      未列載本件債權，且表示蔣添貴生前有無負債多少，債權
      人何人均無法詳細得知云云，顯然就遺產清冊為虛偽記載
      ，依民法第1163條第2款規定，不得主張民法第1154條所
      定之利益，又除相對人庚○○外，其餘相對人並未於民法
      第1156條第1項所定知悉得繼承起3個月期間內聲請限定繼
      承，依民法第1154條第2項第2款規定，相對人均不得主張
      限定繼承。原審一方面認為言詞辯論終結前之限定繼承事
      實得適用於本件執行，而實質變更確定判決主文內容；另
      一方面，卻對相對人庚○○有無符合民法第1163條第2款
      規定，而不得主張民法第1154條所定之利益，卻不為實質
      審查，僅空言其他繼承人得主張民法第1154條所定之利益
      云云，明顯立於不同審查前提，對抗告人之聲明異議為不
      利之認定，殊有未當。
（五）退一步言，縱相對人丙○○○認為本件查封有違反限定繼
      承效力（此部分尚有如前項所示之效力問題），應依強制
      執行法相關規定提起異議之訴或對原判決提起再審加以救
      濟，原審法院竟越俎代庖逕自撤銷查封，亦有未當。
（六）以上請調取嘉義地院95年度訴字第518號交還土地事件（
      本件執行名義）、嘉義地院96年度繼字第1167號限定繼承
      事件之全部卷證資料，以明事實
（七）基上所述，相對人顯然不得以限定繼承，排除債權人聲請
      查封債務人丙○○○所有之財產，原審亦不得違反確定判
      決執行名義主文，竟為實質歧異認定，爰依強制執行法第
      12條第3項規定提起本件抗告。
二、按在訴訟繫屬中，當事人死亡而由繼承人承受訴訟者，該繼
    承人已繼為當事人，固為該判決效力之所及，然其繼承人之
    地位，並不因此而受影響，從而該繼承人如為限定繼承人時
    ，仍只就所繼承遺產之範圍內對被繼承人之債務負其清償責
    任，此觀之民法第1154條第1項規定自明，倘債權人執該判
    決為執行名義，對其固有財產聲請強制執行時，限定繼承人
    自得提起第三人異議之訴，以排除強制執行。再按限定繼承
    之繼承人，就被繼承人之債務，惟負以遺產為限度之物的有
    限責任。故就被繼承人之債務為執行時，限定繼承人僅就遺
    產之執行居於債務人之地位，如債權人就限定繼承人之固有
    財產聲請強制執行，應認限定繼承人為強制執行法第15條之
    第三人，得提第三人異議之訴，請求撤銷強制執行程序（最
    高法院68年台上字第718號、77年台抗字第143號判例、75年
    度第四次民事庭會議決議意旨參照）。又繼承人有數人，其
    中一人主張限定繼承時，其他繼承人視為同為限定繼承，民
    法第1154條第2項定有明文。又按強制執行程序進行中，執
    行法院固不得就原執行名義另行判斷債權人之請求權當否，
    惟強制執行法第8、9、17、19條既明文賦予執行法院調查權
    ，則為使執行程序能順利進行，關於強制執行程序本身涉及
    之實體上事項，執行法院於得調查認定之範圍內，仍必須於
    該程序中自為判斷（最高法院89年度台上字第239號判決參
    照）。而強制執行程序特重迅速確實，對於強制執行程序本
    身涉及之實體上事項，執行法院應依前開規定，就其調閱卷
    宗或詢問當事人或命債權人查報或依職權調查所得卷證資料
    ，而為形式上之審查。再執行法院對此程序本身所涉及之實
    體上事項，仍應於得調查認定之範圍內自為判斷，如由卷證
    資料為形式審查之結果，足認執行債權人或債務人已釋明上
    情，即應准許將強制執行標的付查封拍賣或予以撤封，以實
    施正確之執行方法，不應動輒命當事人提起民事訴訟，以免
    有礙執行程序之進行。末按「強制執行法第17條所謂於強制
    執行開始後，始發現債權人查報之財產確非債務人所有者，
    應由執行法院撤銷其執行處分，係指查報之財產確非債務人
    所有者而言。若該財產是否債務人所有尚待審認方能確定，
    執行法院既無逕行審判之權限，尤非聲明同法第12條所定之
    異議所能救濟，自應依同法第16條之規定 (已修正為第15條
    )，指示主張有排除強制執行權利之第三人，提起執行異議
    之訴，以資解決。」最高法院49年台抗字第72號判例參照。
三、經查：
（一）本件抗告人與相對人之被繼承人蔣添貴間請求交還土地等
      事件，因被繼承人蔣添貴於96年9月13日本院二審審理中
      死亡，而由其繼承人丙○○○、戊○○、己○○、乙○○
      、庚○○具狀聲明承受訴訟，繼承人庚○○並於96年11月
      13日聲請限定繼承，此均有本院96年度上字第145號判決
      、原審法院96年度繼字第1167號卷影本在卷可稽。依民法
      第1154條第2項之規定，被繼承人蔣添貴其餘之繼承人丙
      ○○○、戊○○、己○○、乙○○等同為限定繼承，合先
      敘明。
（二）雖相對人庚○○等人於本案二審承受訴訟時，並未提出限
      定繼承抗辯，固為該判決效力之所及，惟依首揭判例意旨
      ，其限定繼承人之地位，並不因此而受影響，從而仍只就
      所繼承遺產之範圍內對被繼承人之債務負其清償責任。是
      以，相對人等於債權人執該判決為執行名義，對其固有財
      產聲請強制執行時，限定繼承人非不得以限定繼承為之抗
      辯，且相對人對其曾向法院聲明限定繼承之事項，亦有原
      審法院96年度繼字第1167號卷影本在卷可稽，而限定繼承
      事件為非訟事件，是以原執行法院就其形式上之審查為已
      足。因之，執行法院對此程序本身所涉及之實體上限定繼
      承事項，仍應於得調查認定之範圍內自為判斷，非不能由
      卷證資料為形式審查以判斷本件是否確為合法之限定繼承
      。是則，本件已足認執行債務人已釋明上情，原法院因而
      於97年10月7日塗銷相對人丙○○○所有坐落嘉義市○路
      ○段429-184地號土地及其上同段9955建號之不動產查封
      命令或方法，經核與法並無未合。故抗告人主張相對人等
      並未於本案言詞辯論終結前提出限定繼承之抗辯，即不得
      再於債權人聲請執行時為主張云云，自屬無據。抗告人抗
      告意旨指摘原裁定不當，求予廢棄，為無理由，應予駁回
      。
四、據上論結，本件抗告為無理由，爰依民事訴訟法第495條之1
    第1項、第449條第1項、第78條、第95條、強制執行法第30
    條之1，裁定如主文。
中    華    民    國    97    年    12    月    29    日
                    民事第四庭  審判長法  官  王惠一
                                      法  官  林永茂
                                      法  官  王浦傑
上為正本係照原本作成。
如不服本裁定，僅得於收受本裁定正本送達後10日內以適用法規
顯有錯誤為理由，向本院提出再抗告狀（須附繕本）依法應繳納
抗告費新台幣1千元，並委任律師為訴訟代理人，經本院許可後
始可再抗告於最高法院。
中    華    民    國    97    年    12    月    29    日
                                      書記官  廖英琇
【附記】
民事訴訟法第495條之1第2項準用同法第466條之1第1、2項規定
：
(1)對於第二審判決上訴，上訴人應委任律師為訴訟代理人。但上
  訴人或其法定代理人具有律師資格者，不在此限。
(2)上訴人之配偶、三親等內之血親、二親等內之姻親，或上訴人
  為法人、中央或地方機關時，其所屬專任人員具有律師資格並
  經法院認為適當者，亦得為第三審訴訟代理人。
民事訴訟法第466條之2：
  上訴人無資力委任訴訟代理人者，得依訴訟救助之規定，聲請
  第三審法院為之選任律師為其訴訟代理人。


司法院資訊處製作；財團法人民間司法改革基金會備份。
